【裁判字號】    99,訴,933
【裁判日期】    991222
【裁判案由】    損害賠償
【裁判全文】
臺灣彰化地方法院民事判決  99年度訴字第933號
原      告  劉黎逢
被      告  黃國榮
上列當事人間請求損害賠償事件，原告提起刑事附帶民事訴訟（
99年度附民字第73號），經本院刑事庭裁定移送前來，本院於民
國99年12月8日言詞辯論終結，判決如下：
    主     文
被告應給付原告新臺幣壹佰萬元，及自民國九十九年六月十八日
起至清償日止，按年息百分之五計算之利息。
原告其餘之訴駁回。
本判決原告勝訴部分於原告以新臺幣參拾參萬元為被告供擔保後
，得假執行。但被告如以新臺幣壹佰萬元為原告預供擔保，得免
為假執行。
原告其餘假執行之聲請駁回。
    事實及理由
一、按訴狀送達後，原告不得將原訴變更或追加他訴，但擴張或
    減縮應受判決事項之聲明者，不在此限，民事訴訟法第255
    條第1項但書規定自明。本件原告原起訴請求被告給付新臺
    幣（下同）262萬元，及其中162萬元自民國88年9月6日起至
    清償日止，按年息百分之5計算之利息，暨其中100萬元自88
    年9月7日起至清償日止，按年息百分之5計算之利息；嗣於
    99年12月8日當庭減縮聲明為請求被告給付262萬元及自起訴
    狀繕本送達之翌日起至清償日止，按年息百分之5計算之利
    息（見本院卷第20頁），依法應予准許，合先敘明。
二、原告起訴主張：原告與被告因朋友介紹而認識，因被告曾協
    助原告解決困難，也因被告經營養豬事業常有資金周轉之需
    要，原告以報恩心態曾數次借貸3、5萬元予被告，被告皆有
    償還。詎被告於88年5月26日持面額162萬元之支票1紙（發
    票人：黃國榮，支票號碼：0000000，發票日：88年9月6日
    ，付款銀行：臺中區中小企業銀行北斗分行，下稱系爭支票
    ），向原告詐稱其缺一筆現金作為英語補習班生意之投資，
    並願以被告土地作為擔保，希望原告借錢，原告雖有猶豫，
    但見被告當時為北斗青商會會長，且願以土地擔保，遂將該
    筆款項交付被告。嗣於88年9月6日即系爭支票之到期日，被
    告更進一步向原告佯稱其銀行帳戶存款只有6、70萬元，不
    足以支付前所開立並交付原告之系爭支票，為免退票產生造
    成其信用不良，需再借款100萬元，方能使系爭支票順利兌
    現，且次日即償還該100萬元云云，原告見被告信誓旦旦，
    又感念被告以往幫助，而不疑有他，遂交付100萬元現金予
    被告，而被告取得該100萬元現金後，竟未存入系爭支票之
    存款帳戶中，用以償還系爭支票之票款，致系爭支票仍因存
    款不足遭到退票，且被告亦未如期返還100萬元，原告欲向
    被告追討欠款，始知被告已離家不知去向，所飼養之豬隻也
    一隻不剩，被告名下已無任何財產，方知受騙。被告明知其
    無何償還能力，卻以詐術詐取原告之財物，使原告之財產權
    遭受262萬元損害，為此依侵權行為之法律關係請求被告賠
    償損害等語。並聲明：(一)被告應賠償原告262萬元，並自起
    訴狀繕本送達之翌日起至清償日止，按年息百分之5計算之
    利息；(二)願供擔保請准宣告假執行。
三、被告則以：伊確有持系爭支票向原告借款162萬元，其中12
    萬元是利息，88年9月6日上午，伊向原告表示系爭支票不好
    周轉，伊要退票，但原告稱不要退票，並表示要給伊100萬
    元，當時伊原先打算要開票給原告，原告稱不用，有方便再
    給，原告給伊100萬元，並要伊準備62萬元，讓系爭支票不
    要跳票，原告有表示100萬元方便時再還，伊沒有籌到62萬
    元，伊將該100萬元交給兒子週轉，伊有叫兒子賣豬要還錢
    ，伊否認詐欺原告等語，資為抗辯。並聲明：(一)原告之訴駁
    回；(二)如受不利之判決，願供擔保請准宣告免為假執行。
四、查原告主張被告於88年9月6日向原告佯稱其銀行帳戶存款只
    有6、70萬元，為免系爭支票退票，需再借款100萬元，且次
    日即償還該100萬元云云，原告遂將100萬元現金交予被告，
    而被告取得該100萬元現金後，竟未存入系爭支票之存款帳
    戶用以償還系爭支票之票款，原告遭被告詐騙100萬元等情
    ，為被告所否認，並以前揭情詞置辯。惟查，被告於臺中商
    業銀行北斗分行之支票存款帳戶（帳號0000000號）於88年9
    月1日已有違約紀錄存在，且之後陸續於同年月7、8、9日亦
    有支票陸續退票情形發生，有臺中商業銀行總行99年7月30
    日中業管字第09907011642號函附之開戶相關資料及交易明
    細在卷可稽（見本院99年度易字第516號刑事卷第100頁反面
    ），堪認被告於88年9月6日收受原告交付之100萬元之前，
    已知悉系爭支票可能遭退票，且之後陸續到期之支票亦甚可
    能無法兌現，參以依原告於88年9月11日警詢時指訴稱：「
    ... 支票到期日，黃國榮向我說：因最近沒有那麼多錢，只
    有6、7 0萬，若支票跳票，對其以後做生意有影響，故再向
    我借100萬元，以便支票能順利兌現。」等語（見臺灣彰化
    地方法院檢察署88年度偵字第11372號偵查卷第4頁及反面）
    ；復於偵訊時證述：「88年9月6日支票到期當天早上9點，
    黃國榮跑來找我，說他的戶頭只有6、70萬元，還少100萬元
    ，請我幫忙，說明天有一筆投資要處理，我想他事業很多，
    不能讓他跳票，我就馬上領100萬元的現金借給他，到目前
    為止都沒有還，總共欠我262萬元。」等語（見臺灣彰化地
    方法院檢察署99年度偵緝字第3號偵查卷第48頁），及於本
    院99年度易字第516號詐欺刑事案件審理時具結證稱：「黃
    國榮於88年9月6日借100萬元，有說戶頭還有6、70萬元，88
    年5月26日借162萬元給黃國榮，後來88年9月6日黃國榮說不
    要讓他退票，我才再借100萬元給黃國榮」等語（見本院99
    年度易字第516號刑事卷第223頁、224頁），足見原告於上
    開刑事案件歷次警詢、偵訊及審理中之證述均屬一致，顯非
    子虛，堪認原告主張係被告於88年9月6日表示其存款不足以
    支付系爭支票，為免系爭支票退票造成其信用不良，需再向
    原告借款10 0萬元等語屬實，被告辯稱係伊向原告表示系爭
    支票不好周轉，伊要退票，但原告稱不要退票，並表示要給
    伊100萬元，其原本要開票給原告云云，顯與常情不符，難
    以採認。況苟被告所辯：原告給伊100萬元，並要伊準備62
    萬元，讓系爭支票不要跳票云云為真，被告嗣後發現無法湊
    足162萬元使系爭支票得以兌現，理應將原告交付之100萬元
    返還原告，被告卻逕將該100萬元交予兒子週轉，益徵被告
    所辯洵非可採。又觀諸本院審理99年度易字第516號詐欺刑
    事案件分別向臺灣土地銀行、彰化商業銀行、臺灣中小企業
    銀行、彰化第六信用合作社、元大商業銀行、彰化縣北斗鎮
    農會等金融機構調閱被告之儲蓄帳戶、支票帳戶等開戶資料
    、交易明細（含拒絕往來情形），可見被告之元大商業銀行
    之存款交易明細於86年6月21日後即無相關交易，僅餘86元
    ；被告之彰化銀行北斗分行之交易明細於88年6月21日僅有
    763 7元；被告彰化第六信用合作社之交易明細於98年4月2
    日僅有55元；被告之彰化縣北斗鎮農會之交易明細於88年6
    月21日僅餘20751元；被告之臺灣中小企業銀行北斗分行之
    交易明細於88年6月21日僅餘5200.9元；被告之臺中商業銀
    行之活期存款於88年6月21日僅餘5164.5元、支票存款帳戶
    於88年9月4日僅餘462.5元、活期儲蓄存款帳戶於88年9月4
    日僅餘18,672元；被告之臺灣土地銀行員林分行之交易明細
    於88年8月30日僅餘103,030元；被告之兆豐國際商業銀行員
    林分行之交易明細於88年6月21日僅餘17, 784元，此有元大
    商業銀行股份有限公司99年7月27日元銀字第0990004818號
    函、彰化銀行北斗分行99年7月28日彰北斗字第0991827號函
    、有限責任彰化第六信用合作社99年7月28日彰六信代字第
    727號函、彰化縣北斗鎮農會99年7月28日北鎮農信字第0992
    000158號函、臺灣中小企業銀行北斗分行99年8月4日99北斗
    字第09 90001928號函、臺中商業銀行總行99年7月30日中業
    管字第09907011642號函、臺灣土地銀行員林分行99年8月12
    日員林存字第0990001370號函、兆豐國際商業銀行員林分行
    99年8月4日（99）兆銀員聯字第02 80號函在卷可證（見本
    院99年度易字第516號刑事卷第69至71頁、第73至75頁、第
    77至78頁、第80至84頁、第85至86頁、第91至118頁、第119
    至122頁），益徵被告於向原告借款100萬元當時存款總額未
    達6、70萬元，且已無資力，則由被告向原告徉稱其銀行帳
    戶存款只有6、70萬元，為免系爭支票退票，需再借款100萬
    元，嗣系爭支票退票，而被告將向原告借得之100萬元交予
    其子週轉等情觀之，足認被告向原告借款100萬元時，本即
    係交予其子黃啟桓週轉之用，而非用以支付系爭支票之票款
    ，另觀諸被告之子黃啟桓於上開刑事案件審理時證稱：「（
    當時知道你爸爸出國不歸的原因？）當時我大哥告訴我說債
    權人有來討債，我打電話告訴我爸爸，我爸爸說暫時我們先
    顧好，目前沒有錢可以處理。」、「（到底養豬及養豬場的
    設備賣掉多少錢？）大約100多萬元，…100多萬元我拿到台
    南去做生意，…」、「（這100多萬元有無拿去跟債務人商
    討？）沒有，只想說看能不能分期。」、「（你爸爸出國後
    的一個月你賣豬隻100多萬元你拿到何處？）我拿到台南當
    資金。」、「（有無告訴你爸爸說這100多萬元要拿去還錢
    ？）我沒有告訴我爸爸我賣了100多萬元。」等語（見本院9
    9年度易字第516號刑事卷第215、第218頁反面），足見被告
    辯稱：伊有叫伊兒子賣豬要還錢云云，委無足取。綜上各情
    相互以觀，應認被告於88年9月6日向原告借款之初即有不法
    所有之意圖甚明，被告否認詐欺，要無可取。且被告因上開
    行為，業已經本院99年度易字第516號刑事判決判處詐欺取
    財罪刑在案，有刑事判決可按（見本院99年度易字第516號
    刑事卷第258頁至第264頁反面），自堪信原告之主張為真實
    。
五、按因故意或過失，不法侵害他人之權利者，負損害賠償責任
    ，民法第184條第1項前段定有明文。本件原告因受被告之詐
    騙，而交付被告100萬元，致受有損害，已如前述。從而，
    原告依侵權行為之法律關係，請求被告給付100萬元，及自
    刑事附帶民事訴訟起訴狀繕本送達之翌日即99年6月18日起
    至清償日止，按年息百分之5計算之利息，洵屬有據，應予
    准許。又兩造陳明願供擔保聲請宣告假執行或免為假執行，
    就原告勝訴部分，核無不合，爰分別酌定相當之擔保金額准
    許之。
六、又按刑事法院得依刑事訴訟法第504條第1項規定，將附帶民
    事訴訟以裁定移送於該法院民事庭者，以刑事部分宣告被告
    有罪之判決者為限，至刑事訴訟諭知無罪之判決，刑事法院
    本應依同法第503條第1項前段規定以判決駁回原告之訴，如
    誤以裁定移送於民事庭，其訴之不合法，不因移送民事庭而
    受影響，受移送之民事庭應認原告之訴為不合法以裁定駁回
    之。且刑事訴訟經刑事法院認定其犯罪不能證明，祗因其為
    犯罪事實之一部而未於判決主文就此部分犯罪為無罪之諭知
    時，實質上與諭知無罪有同一之效力，縱刑事法院將此本應
    以判決駁回之訴，以裁定移送於民事法院，民事法院仍應以
    裁定駁回之（最高法院66年臺上字第1094號判例意旨參照）
    。查原告在本院99年度易字第516號詐欺案件刑事訴訟程序
    附帶提起民事訴訟，另主張被告於88年5月26日持系爭支票
    向其詐騙162萬元，致其受損害，故依侵權行為法律關係，
    請求被告賠償162萬元，並願供擔保請准宣告假執行等語。
    然被告該部分行為，業經本院以99年度易字第516號刑事判
    決認定不能證明被告犯罪，而不另為無罪諭知，有上開刑事
    判決可查，本院刑事庭雖未以判決駁回原告此部分之訴，而
    為裁定移送，依上開說明，原告此部分之訴仍為不合法，應
    予駁回。假執行之聲請亦失所附麗，應併予駁回。
七、本件事證已臻明確，兩造其餘之攻擊防禦方法及所提之證據
    ，經審酌後認與判決結果不生影響，爰毋庸一一論述，併此
    敘明。
八、本件為附帶民事訴訟，無須繳納裁判費，且兩造於訴訟程序
    中，亦無其他訴訟費用之支出，爰不併為訴訟費用之諭知。
中    華    民    國    99    年    12    月    22    日
                  民事第三庭    法  官  尚安雅
以上正本係照原本作成。
如對判決上訴，應於判決送達後20日內向本院提出上訴狀（須附
繕本）。如委任律師提起上訴者，應一併繳納上訴審裁判費。
中    華    民    國    99    年    12    月    23    日
                                書記官  陳文俊

司法院資訊處製作；財團法人民間司法改革基金會備份。
